【裁判字號】    96,交聲,1721
【裁判日期】    971030
【裁判案由】    交管條例聲異
【裁判全文】
臺灣板橋地方法院交通事件裁定        96年度交聲字第1721號
原處分機關  交通部公路總局臺北區監理所蘆洲監理站
異  議  人
即受處分人  甲○○
上列異議人即受處分人因違反道路交通管理處罰條例案件，不服
原處分機關於中華民國96年9 月29日所為之裁決處分（裁決書案
號：北監蘆字第裁46-C00000000號），聲明異議，本院裁定如下
：
    主  文
異議駁回。
    理  由
一、聲明異議意旨略以：異議人即受處分人甲○○於民國91年12
    月7 日下午5 時許，騎乘車牌號碼WSQ-017 號輕型機車，行
    經臺北縣新莊市○○路○ 段附近之路段時，因無照駕駛，經
    臺北縣政府警察局新莊交通分隊（下稱原舉發機關）警員當
    場攔停，並掣單舉發，嗣並移送原處分機關依道路交通管理
    處罰條例第21條第1 項第1 款規定裁處罰鍰新臺幣（下同）
    9,600 元；然異議人於收受上開違規通知單後，已於93年3
    月24日持上開違規通知單至監理機關繳納罰鍰結案，並換發
    行車執照，復於95年3 月2 日通訊換發行車執照，換照過程
    中均未發現異議人尚有未結案之違規案件，嗣異議人於96年
    9 月間接獲本件裁決書，始知該違規案件並未銷案，此顯係
    監理機關承辦人員未將異議人前述繳款紀錄輸入電腦資訊系
    統，而重複裁罰；依監理機關之證照換發流程，若有違規案
    件未結案者，必須先繳清所有罰鍰，始能換發新證照，本件
    異議人前後已2 次換發行車執照，監理機關竟均無異議人已
    繳款之電腦資料，顯見監理機關內部有嚴重疏失；況且，本
    件原處分機關所為之裁決處分，自違規行為日即91年12月7
    日起算，至裁決日即96年9 月29日止，已相隔近5 年之久，
    早已逾法定裁罰期間，原處分機關竟仍對異議人為裁罰，顯
    有未洽，爰依法聲明異議云云。
二、按94年2 月5 日制定公布、95年2 月5 日起施行之行政罰法
    ，其第5 條規定：「行為後法律或自治條例有變更者，適用
    行政機關最初裁處時之法律或自治條例。但裁處前之法律或
    自治條例有利於受處罰者，適用最有利於受處罰者之規定」
    ，此項規定於屬行政罰性質之違反道路交通管理處罰條例裁
    罰事件，自亦有其適用。本件異議人違規行為後，道路交通
    管理處罰條例第21條業於94年12月28日修正公布，並自95年
    7 月1 日起施行；修正施行前該條文第1 項第1 款關於未領
    有駕駛執照而駕車（包含駕駛機器腳踏車）者之處罰規定，
    係「處6,000 元以上12,000元以下罰鍰，並當場禁止其駕駛
    及扣留其車輛牌照」，修正施行後該條文第1 項第1 款關於
    未領有駕駛執照而駕駛機器腳踏車者之處罰規定，則係「處
    6,000 元以上12,000元以下罰鍰，並當場禁止其駕駛」；比
    較修正前後之條文規定，其罰鍰及禁止駕駛之處罰雖無變更
    ，然修正施行前之規定除處以罰鍰並當場禁止其駕駛外，尚
    有「扣留其車輛牌照」之不利益處分；比較新舊法之結果，
    裁處前即修正前之法律並未較有利於受處罰者，依前揭行政
    罰法第5 條規定，本件自應適用原處分機關裁處時即修正後
    之條文規定。
三、經查：
  (一)異議人前於91年12月7 日下午5 時許，騎乘車牌號碼WSQ-01
    7 號輕型機車，行經臺北縣新莊市○○路○ 段附近之路段時
    ，因未領有駕駛執照而駕駛機器腳踏車，經原舉發機關警員
    當場攔停並掣單舉發等事實，有臺北縣政府警察局北縣警交
    字第C00000000 號舉發違反道路交通管理事件通知單1 紙在
    卷可稽（該通知單業經異議人本人簽名收受），且為異議人
    所不爭執，自堪信屬實。
  (二)異議人雖辯稱：異議人於收受上開違規通知單後，已於93年
    3 月24日持上開違規通知單至監理機關繳納罰鍰結案，嗣竟
    又於96年9 月間接獲本件裁決書，顯係重複裁罰云云；惟查
    ，本件異議人無照駕駛之違規行為，係由原舉發機關警員於
    91年12月7 日當場掣單舉發，並由異議人本人當場簽收，此
    詳前述，則異議人於收受該違規通知單後，倘確有持該違規
    通知單繳納罰鍰結案之意，其是否會遲至相隔1 年4 月後之
    93年3 月間，始前往監理機關繳納罰鍰結案，實非無疑問；
    又異議人本件無照駕駛之違規案件，經原處分機關查詢「公
    路監理資訊系統」電腦收據檔及郵撥查詢檔，並無繳費記錄
    ，此亦有原處分機關96年10月2 日北監蘆字第0966004211號
    函文1 紙在卷可按，而異議人復未能提出任何足以證明其已
    繳納罰鍰結案之具體事證供本院審酌，其空言辯稱已於93年
    3 月24日持該違規通知單繳納罰鍰結案云云，自無足採。
  (三)異議人復辯稱：依監理機關之證照換發流程，若有違規案件
    未結案者，必須先繳清所有罰鍰，始能換發新證照，本件異
    議人先後已於93年3 月24日、95年3 月2 日換發行車執照2
    次，監理機關竟均無異議人已繳款之電腦資料，顯見監理機
    關內部有嚴重疏失云云。惟按91年8 月30日修正前違反道路
    交通管理事件統一裁罰標準及處理細則第44條第2 項前段原
    規定：「汽車所有人或駕駛人違反道路交通管理事件尚未處
    結者，公路監理機關於汽車所有人或駕駛人辦理其各項登記
    或換發號牌、執照時，應請其就違規案件先予清結」，嗣該
    項規定已於91年8 月30日修正刪除（上開法規亦更名為「違
    反道路交通管理事件統一裁罰基準及處理細則」），並自91
    年9 月1 日起施行；查本件異議人之違規日期為91年12月7
    日，已在上開規定刪除生效之後，亦即異議人所稱須先繳清
    所有違規案件罰鍰，始得換發新證照之規定，於本件異議人
    之違規案件已無適用，且換發行車執照係屬車籍檔違規（處
    罰車輛所有人），與駕籍檔違規（處罰車輛駕駛人）無關，
    此亦據原處分機關以前揭函文明示在卷；從而，雖異議人本
    件無照駕駛之違規案件尚未清結，然此亦無礙於異議人先後
    於93年3 月24日、95年3 月2 日換發行車執照手續之進行，
    異議人執其已先後2 次換發行車執照為由，認監理機關係因
    疏失始未登錄其已繳納本件違規案件罰鍰之電腦資料云云，
    顯無可採甚明。
  (四)異議人再辯稱：本件原處分機關所為之裁決處分，自異議人
    違規行為日即91年12月7 日起算，至裁決日即96年9 月29日
    止，已相隔近5 年之久，早已逾法定裁罰期間，原處分機關
    竟仍對異議人為裁罰，顯有未洽云云。惟按道路交通管理處
    罰條例本身，並未設有裁罰權時效之規定，依同條例第2 條
    規定，即應適用其他法律之規定；又於94年2 月5 日公布、
    95年2 月5 日施行之行政罰法第27條規定「行政罰之裁處權
    ，因3 年期間之經過而消滅（第1 項）。前項期間，自違反
    行政法上義務之行為終了時起算。但行為之結果發生在後者
    ，自該結果發生時起算（第2 項）」，同法第45條亦規定「
    本法施行前違反行政法上之義務行為應受處罰而未經裁處，
    於本法施行後裁處者，除第15條、第16條、第18條第2 項、
    第20條及第22條規定外，均適用之（第1 項）。前項行政罰
    之裁處權時效，自本法施行之日起算（第2 項）」。本件異
    議人之違規行為，係發生於行政罰法施行前，而於該法施行
    後始行裁處，且查無同法第45條第1 項規定之除外情形，依
    前揭同法第45條第2 項之規定，原處分機關之裁處權時效期
    間，應自該法施行日即95年2 月5 日起算3 年；本件原處分
    機關係於96年9 月29日對於異議人為裁決處分，並未逾前述
    裁處權時效期間；異議人辯稱本件裁決處分已逾法定裁罰期
    間云云，自無可採。
四、綜上所述，本件異議人於前揭時、地，未領有駕駛執照而駕
    駛機器腳踏車之違規事實，事證明確；原處分機關以異議人
    違反道路交通管理處罰條例第21條第1 項第1 款之規定，裁
    處異議人罰鍰9,600 元，核無不當；本件異議人之異議為無
    理由，應予駁回。
據上論斷，應依道路交通案件處理辦法第19條規定，裁定如主文
。
中    華    民    國    97    年    10    月    30    日
                  交通法庭    法  官  劉景宜
以上正本證明與原本無異
如不服本裁定應於送達後5 日內向本院提出抗告狀
                              書記官  謝秀青
中    華    民    國    98    年    5     月    11    日


司法院資訊處製作；財團法人民間司法改革基金會備份。
